【裁判字號】    94,上更(一),4
【裁判日期】    950308
【裁判案由】    損害賠償
【裁判全文】
臺灣高等法院高雄分院民事判決         94年度上更(一)字第4號
上  訴  人  高雄縣旗山地政事務所
法定代理人  甲○○
訴訟代理人  李昌明律師
複代理人    陳妙泉律師
被上訴人    乙○○
訴訟代理人  蘇吉雄律師
            陳雅娟律師
上列當事人間請求損害賠償事件，上訴人對於中華民國91年3 月
5 日臺灣高雄地方法院90年度重訴字第50號第一審判決提起上訴
，經最高法院第一次發回更審，本院於95年2 月22日言詞辯論終
結，判決如下：
    主      文
原判決關於命上訴人給付超過新台幣壹佰捌拾陸萬玖仟玖佰捌拾
肆元及自民國九十一年二月二十二日起至清償日止，按年息百分
之五計算之利息部分，及該部分假執行之宣告暨訴訟費用（除確
定部分外）之裁判均廢棄。
前開廢棄部分，被上訴人在第一審之訴及假執行之聲請，均駁回
。
其餘上訴駁回。
第一審（除確定部分外）、第二審及發回前第三審訴訟費用由上
訴人負擔十分之七，餘由被上訴人負擔。
    事實及理由
一、被上訴人主張：被上訴人原為坐落高雄縣杉林鄉○○段分割
    前之1216之16地號土地之所有權人。於民國70年7 月22日，
    上開土地分割為同段1216之16、1216之27、1216之28地號，
    訴外人即被上訴人之弟鍾月有之子鍾哲榮於82年間，以上開
    土地為鍾月有所有，鍾月有於82年1 月7 日死亡，土地所有
    權狀遺失為由，向上訴人申請補發及辦理繼承登記，上訴人
    疏未查核予以准許。於82年9 月20日將分割後之高雄縣杉林
    鄉○○段1216之16、1216之27、1216之28地號土地均登記由
    訴外人鍾哲榮繼承取得。嗣訴外人鍾哲榮於87年3 月間，將
    上開分割後之1216之16、1216之28地號土地（下稱系爭土地
    ）出賣予訴外人李麗琴，並於87年3 月18日辦妥所有權移轉
    登記為訴外人李麗琴所有。被上訴人於89年間，因持有之上
    開土地所有權狀損壞，請求上訴人補發土地所有權狀時，始
    知悉上情。被上訴人因上訴人辦理系爭土地登記錯誤，喪失
    系爭土地之所有權，致受損害，爰依土地法第68條第1 項之
    規定，提起本件訴訟，聲明求為判決：(一)上訴人應給付被上
    訴人新台幣（下同）784 萬2,071 元及自起訴狀繕本送達翌
    日起至清償日止，按年息百分之5 計算之利息。(二)願供擔保
    ，請准宣告假執行。
二、上訴人則以：坐落高雄縣杉林鄉○○段分割前之1216之16地
    號土地，依舊土地登記簿所載，確登記為被上訴人所有，惟
    於65年間換新土地登記簿時，上訴人之承辦人員誤載為鍾月
    有所有，被上訴人當時已發生損害，乃被上訴人於90年1 月
    間才起訴請求損害賠償，其請求權已罹於時效而消滅，況被
    上訴人於65年即受有損害，計算損害賠償之金額，亦不得超
    過受損害時之價值等語，資為抗辯。
三、本件原審對於被上訴人之請求，判決：(一)上訴人應給付被上
    訴人272 萬1,960 元，及自民國91年2 月22日起至清償日止
    ，按年息百分之5 計算之利息。(二)被上訴人其餘之訴駁回。
    (三)訴訟費用由上訴人負擔百分之65，餘由被上訴人負擔。並
    就被上訴人勝訴部分，依兩造之陳明，分別酌定相當擔保金
    額，併予宣告假執行及免為假執行。且就被上訴人敗訴部分
    ，駁回其假執行之聲請。上訴人聲明不服，上訴聲明求為判
    決：(一)原判決關於命上訴人給付部分暨宣告假執行部分均廢
    棄。(二)上開廢棄部分，被上訴人在第一審之訴及假執行之聲
    請均駁回。(三)上開廢棄部分，第一、二審及發回前第三審訴
    訟費用由被上訴人負擔。被上訴人則答辯聲明：(一)上訴駁回
    。(二)第一、二審及發回前第三審訴訟費用由上訴人負擔。（
    被上訴人就其於原審敗訴部分則未據聲明不服，而已確定）
    。
四、兩造不爭執之事項如下，並有土地所有權狀1 份、土地登記
    簿謄本4份、不動產買賣契約1份在卷可憑，堪予採信：
    被上訴人原為坐落高雄縣杉林鄉○○段分割前之1216之16地
    號土地之所有權人，該土地於65年間換新土地登記簿時，誤
    載為鍾月有所有。於民國70年7 月22日，上開土地分割為同
    段1216之16、1216之27、1216之28地號。而訴外人鍾哲榮於
    82年間，以上開土地為鍾月有所有，鍾月有於82年1 月7 日
    死亡，土地所有權狀遺失為由，向上訴人申請補發及辦理繼
    承登記。上訴人予以准許，並將上開分割後之3 筆土地於82
    年9 月20日均登記由訴外人鍾哲榮繼承取得，嗣訴外人鍾哲
    榮於87年3 月間將其中系爭2 筆土地出賣予訴外人李麗琴，
    並於87年3 月18日辦妥所有權移轉登記為訴外人李麗琴所有
    。被上訴人於89年間因聲請補發土地所有權狀時，始知悉上
    情。
五、兩造爭執之事項為：(一)系爭土地因上訴人之登記錯誤，致被
    上訴人於何時受有損害？(二)被上訴人之請求權是否已罹於時
    效而消滅？(三)被上訴人得請求賠償之金額為何？
六、系爭土地因上訴人之登記錯誤，致被上訴人於何時受有損害
    ？
    查被上訴人原有坐落高雄縣杉林鄉○○段分割前之1216之16
    地號土地，因上訴人於65年間換新登記簿時，誤載為訴外人
    鍾月有所有，並於82年9 月20日准將分割後之系爭土地登記
    為訴外人鍾哲榮繼承取得，此際，因土地登記錯誤，不能據
    以除斥真正之權利，被上訴人仍是所有權人，尚未發生損害
    ，惟於87年3 月18日因訴外人鍾哲榮將系爭土地出售予訴外
    人李麗琴，並辦妥所有權登記時，既因無證據證明訴外人李
    麗琴為惡意之第三人，李麗琴即因信賴登記取得系爭土地所
    有權，則被上訴人至此即喪失系爭土地之所有權，自受有損
    害。是被上訴人因上訴人之登記錯誤，致於87年3 月18日喪
    失系爭土地之所有權，而受有損害等情，堪予認定。
七、被上訴人之請求權，是否已罹於時效而消滅？
  (一)按因登記錯誤、遺漏或虛偽致受損害者，由該地政機關負損
    害賠償責任。土地法第68條第1 項前段定有明文。又土地法
    第43條所謂依土地法所為之登記有絕對效力，係為保護因信
    賴登記而取得土地權利之第三人而設。故登記原因無效或得
    撤銷時，在第三人未取得土地權利前，真正權利人對於登記
    名義人仍得主張之（參閱最高法院33年上字第4983號判例）
    ，而土地登記如有錯誤，在未有第三人因信賴土地登記取得
    土地權利前，原真正權利人之權利，並不因此錯誤登記而喪
    失（參閱最高法院69年台上字第2484號判決意旨），又土地
    法第68條，所定賠償責任，係以行政行為之失當為其要件，
    與民法上不法侵害他人權利之行為有間，土地法既未特別規
    定其時效，自應適用一般規定之15年時效，而無民法第197
    條之適用（參閱最高法院84年台上字第2060號判決意旨）。
    次按消滅時效自請求權可行使起算，民法第128 條定有明文
    。而因登記錯誤遺漏或虛偽，須因此受有實際損害者，始得
    請求該地政機關負損害賠償責任，此觀土地法第68條第1 項
    前段規定自明。土地登記錯誤，不能據以除斥真正之權利。
    在第3 人信賴登記而取得權利之前，尚難認真正權利人已因
    此受有土地權利喪失之損害，而得請求地政機關賠償。
  (二)被上訴人原所有坐落高雄縣杉林鄉○○段分割前之1216之16
    地號土地於65年間雖因上訴人移載土地登記簿發生錯誤，誤
    載為鍾月有所有，並於82年9 月20日准將分割後之系爭土地
    登記為訴外人鍾哲榮繼承取得，揆諸上開說，上訴人對於登
    記名義人即訴外人鍾月有、鍾哲榮仍得主張系爭土地之所有
    權，而上訴人就系爭土地之所有權，尚不因該錯誤登記而受
    影響。迄至87年3 月18日訴外人李麗琴因信賴登記取得系爭
    土地所有權，被上訴人之土地所有權始因而喪失而受有實際
    損害。是被上訴人因上訴人登記錯誤，致受損害，得請求地
    政機關即上訴人負損害賠償責任，其請求權之時效即應適用
    民法一般規定而為15年且應自實際受有損害之87年3 月18日
    起算。從而被上訴人於90年1月18日依土地法第68條第1項前
    段規定，起訴請求上訴人賠償其損害，即未罹於時效。上訴
    人所辯上揭土地於65年間因上訴人移載土地登記簿錯誤誤載
    為訴外人鍾月有所有時已發生損害，而被上訴人於90年1 月
    間才起訴請求損害賠償，其請求權已罹於時效而消滅云云，
    即無足採。
八、被上訴人得請求賠償之金額為何？
  (一)按負損害賠償責任者，除法律另有規定或契約另有訂定外，
    應回復他方損害發生前之原狀。又不能回復原狀或回復顯有
    重大困難者，應以金錢賠償其損害。民法第213條第1項、第
    215 條分別定有明文。而物因侵權行為而受損害，請求金錢
    賠償，其有市價者，應以請求時或起訴時之市價為準。蓋損
    害賠償之目的，在於填補所生之損害，其應回復者並非「原
    來狀態」而係「應有狀態」，應將損害事故發生後之變動狀
    況考慮在內。故其價格應以加害人應為給付之時為準，被害
    人請求賠償時，加害人即有給付之義務，算定被害物價格時
    ，應以起訴時之市價為準，被害人於起訴前已曾為請求者，
    以請求時之市價為準。惟被害人如能證明在請求或起訴前有
    具體事實，可以獲得較高之交換價格者，應以較高之價格為
    準。因被害人如未被侵害，即可獲得該項利益也（參閱最高
    法院64年度第6 次民庭庭推總會決議）。又土地法第68條第
    2 項規定前項損害賠償，不得超過受損害時之價值。本件系
    爭土地已登記為訴外人李麗琴所有，致難以回復原狀，已如
    前述，則被上訴人請求上訴人以金錢賠償其損害，即屬有據
    ，應予准許。而依前開說明，被上訴人得請求賠償之金額，
    自應以起訴時（即90年1 月），系爭土地之價，且不得超過
    損害時（即87年3月間）之價值為當。
  (二)查系爭1216之16及1216之28地號土地，其90年度之公告現值
    均為每平方公尺780 元（見原審卷第78頁、第80頁之土地登
    記謄本），而系爭土地經本院囑由高雄市不動產估價師公會
    轉由其所屬宏宇不動產估價師事務所估價，經該事務所採用
    不動產估價技術規則規定之估價基本方法，針對本件待估不
    動產個案狀況，以比較法，收益分析法、時間序列法、差額
    法、推估得系爭土地單價與總價。系爭土地中1216之16 地
    號土地，87年3 月間之市價為235 萬5,261 元；90年3 月間
    之市價為177 萬2,964 元。另1216之28地號土地，87年3 月
    間之市價為12萬8,919 元，90年3 月間之市價為9 萬7,020
    元。即系爭土地於87年3 月間之市價共為248 萬4,180 元（
    即2,355,261 元+128,919元=2,484,180元），於90年3 月間
    之市價共為186 萬9,984 元（即1,772,964 元+97,020 元
    =1,869,984元）此有宏宇不動產估價師事務所94 年10 月31
    日宏高字第1101號函所附估價報告書1 份在卷可稽（見本院
    卷第93頁）。上訴人就系爭土地97年3 月間及90年3 月間之
    鑑估市價，雖主張應以原法院囑託中國不動產鑑定中心90年
    10月17日（90）鑑估國字第K0918 號不動產鑑定研究報告書
    所鑑定系爭1216之16地號土地，87年3 月間之市價為502 萬
    3,200 元，另1216之28地號土地，87年3 月間之市價為22萬
    6,500 元，合計為524 萬9,700 元（見原審卷第346 頁，鑑
    定結果），及該鑑定中心90年3 月27日（90）國執政字第
    K50303號鑑定報告書（見原法院90年度執字第2232號執行卷
    ）所鑑定系爭1216之16地號土地、90年3 月間之市價為260
    萬7,300 元，另1216之28地號土地、90年3 月間之市價為11
    萬4,660 元，合計為272 萬1,960 元。惟查中國不動產鑑定
    中心就系爭土地所鑑定90年3 月間之市價，係作為債權人台
    灣銀行因清償債務事件，強制執行債務人李麗琴所有系爭土
    地時，原執行法院核定系爭土地之最低拍賣價額之用等情，
    業經本院調閱原法院90年度執字第2232號執行卷無訛，惟系
    爭1216之16地號土地，經原執行法院據此而核定最低拍賣價
    格為265 萬，另系爭1216之28地號土地，經核定最低拍賣價
    格為15萬元後，原執行法院於90年8 月2 日所為第1 次拍賣
    ，及90年9 月6 日所為第2 次拍賣（即最低拍賣價格依序各
    遞減為212 萬元及12萬元），及90年10月4 日所為第3 次拍
    賣（即最低拍賣價格依序各遞減為169 萬6,000 元及9 萬
    6,000 元）均仍無人應買，嗣由原執行法院發給債權人台灣
    銀行91年2 月27日90年度執字第2232號債權憑證，並囑託該
    管地政機關塗銷查封系爭土地在案等事實，亦有前開執行卷
    可參，足徵中國不動產鑑定中心90年3 月27日（90）國執政
    字第K50303號鑑定報告書所為系爭土地90年3 月間之市價共
    為272 萬1,960 元（即2,607,300 元+114,660元=2,721,960
    元）之鑑定，尚非合理之市價應不足採。是上訴人主張系爭
    土地90年3 月之市價，應以宏宇不動產估價師事務所94年10
    月31日宏高字第1101號函所附估價報告書鑑定之市價共為
    186 萬9,984 元為計算本件損害之依據等情，經核與前揭執
    行事件，就系爭土地第3 次拍賣所核定之最低拍賣價格為
    179 萬2,000 元（即1,696,000 元+96,000 元=1,792,000元
    ）較為接近，應可採取。又本案起訴之時為90年1 月17日，
    距上開估價報告書之鑑價時間90年3 月僅約2 個月，衡情價
    格變動不大，又兩造就系爭土地90年1 月間至90年3 月間之
    市價波動不大，系爭土地90年1 月之市價與90年3 月之市價
    尚屬相同等情，亦不爭執（見本院卷第124 頁），且該市價
    亦未超過受損害時（即87年3 月）之市價（即248 萬4,180
    元），從而被上訴人依土地法第68條第1 項前段，得請求上
    訴人賠償之金額，於186 萬9,984 元之範圍內，為有理由，
    應予准許，至於超過此部分之請求，即屬無據，應予駁回。
九、綜上所述，被上訴人依土地法第68條第1 項前段，請求上訴
    人給付186 萬9,984 元及自起訴狀繕本送達翌日即90年2 月
    22日起至清償日止，按年息百分之五計算之利息，為有理由
    ，應予准許。逾此部分之請求，即為無理由，應予駁回。從
    而原審命上訴人給付被上訴人186 萬9,984 元及自90年2 月
    22日起至清償日止，按年息百分之五計算之利息部分，並就
    此部分，依兩造之陳明，分別酌定相當擔保金額，併予宣告
    假執行及免為假執行，核無不合，上訴論旨，指摘原判決此
    部分不當，求予廢棄改判，非有理由，應予駁回。又被上訴
    人逾此部分之請求為無理由，不應准許，已如前述，是以原
    判決關於命上訴人給付超過此部分及該部分所為假執行之宣
    告，即有未當，上訴論旨，指摘原判決此部分不當，求予廢
    棄改判，即為有理由，應由本院將原判決此部分及訴訟費用
    （除確定部分外）之裁判均廢棄，並改判如主文第2 項所示
    。
十、據上論結，本件上訴為一部有理由，一部無理由，依民事訴
    訟法第449條第1項、第450條、第79條，判決如主文。
中    華    民    國    95    年    3     月    8     日
                           民事第三庭
                               審判長法官  張國彬
                               法      官  楊富強
                               法      官  吳登輝
以上正本證明與原本無異。
上訴人如對本判決上訴，須於判決送達後20日內向本院提出上訴
狀，其未表明上訴理由者，應於上訴後20日內向本院提出上訴理
由書（均須按他造當事人之人數附繕本）。上訴時應提出委任律
師或具有律師資格之人之委任狀，並依附註條文規定辦理。
中    華    民    國    95    年    3     月    13    日
                               書  記  官  黎  珍
附註：
民事訴訟法第466條之1：
對於第二審判決上訴，上訴人應委任律師為訴訟代理人，但上訴
人或其法定代理人具有律師資格者，不在此限。
上訴人之配偶、三親等內之血親、二親等內之姻親，或上訴人為
法人、中央或地方機關時，其所屬專任人員具有律師資格並經法
院認為適當者，亦得為第三審訴訟代理人。第１項但書及第２項
情形，應於提起上訴或委任時釋明之。
                                                    ＫＦ


司法院資訊處製作；財團法人民間司法改革基金會備份。
